行　政　法　院　判　決　　　　　　　　　　　　　八十七年度判字第一二○四號
　　原　　　告　有限責任台南市機關員工消費合作社聯合社
　　代　表　人　陳天寶 　　　.
　　被　　　告　行政院公平交易委員會
右當事人間因公平交易法事件，原告不服行政院中華民國八十六年六月四日台八十六
訴字第二二七五三號再訴願決定，提起行政訴訟，本院判決如左︰
　　主  文
原告之訴駁回。
　　事  實
緣原告被檢舉未依規定檢查購物證，致任何人均得進入購物，其以低廉之公教褔利品
對非社員進行交易，造成什貨店及一般超市無法生存，經被告調查結果，以原告確有
違反公平交易法第二十四條規定情形，乃於八十四年十二月四日以公處字第一六三
號處分書，命原告自處分書送達之次日起，立即停止因未確實查驗社員購買證，變相
對非社員之一般民眾經營零售業務，對一般零售業者顯失公平，影響交易秩序之行為
。嗣原告乃不改善，乃以原告未依被告上開處分書停止足以影響交易秩序之顯失公平
行為，依公平交易法第四十一條後段之規定，以八十五年六月七日公處字第○九二
號處分書，處原告罰鍰新台幣（下同）三十萬元，並命原告自處分書送達之次日起，
立即停止未確實查驗社員購買證，變相對非社員之一般民眾經營零售業務之行為，原
告不服，提起訴願、再訴願，遞遭決定駁回，遂提起行政訴訟，茲摘兩造訴辯意旨
於次：
原告起訴意旨略謂︰一、按認定事實，須依證據，非有積極證據足以證明犯罪行為，
不能遽為有罪之認定，為刑事訴訟法所明定。行政罰係對人民之制裁處罰，與刑罰對
於人民之制裁處罰類似，應準用刑事訴訟法，其要求證明之程度較為嚴格，並適用「
有疑，則為有利被告之認定」原則。查被告認定原告未嚴格驗證，致違反公平交易法
第二十四條之規定，無非依據被告白、楊二人於八十五年一月十一日製作之訪查紀錄
，記載：「二、．．．（二）有十七人進入購物，有十五人出示購物證並接受驗證，
有二人並未出示購物證且亦未接受驗證，惟持證者之中發現有持國軍義務官兵眷補證
以及全聯社購買證者，驗證員亦讓其進入購買」云云。細譯訪查紀錄內容，明顯具重
大瑕疵，不足為科罰之準據。按既有「二人」未出示購買證，該二人為何人？持證者
有多少人持眷補證？又多少人持全聯社購買證？紀錄中未明確記載，亦未當場要求不
合購物資格者具結證明，僅以概括片面之詞，即持為科罰依據，實難令人信服。被告
固得調查原告是否有對非社員交易情事，但事關原告權益，調查程序自應審慎，並以
具體明確之資料佐證，若以抽象不具體之言詞充裁罰證據，即難謂適法。本件被告並
未舉任何證據以證明前述訪查紀錄與事實相符，即有判決不備理由之違法。再者，決
定書所指容許「一般民眾」入場購物，實係被告未識合作社法令所為之推論，按原告
既係接辦原由國防部福利總處辦理之公教福利品供應業務，依據行政院人事行政局公
教人員生活必需品供應改制說明手冊規定，供應對象：「以政府各機關學校編制內員
工、任職滿一年之臨時人員、退休（職）員工、各級民意代表、村里長、退伍榮民及
以上人員之眷屬、支領年撫卹金之公教遺眷」。另依據各機關學校員工（生）消費合
作社供應公教人員日常生活必需品實施計畫肆、二、（六）、(2)供售對象明定：「公
教員工及其眷屬與前項第(3)款人員（即退（休）職員工及死亡員工之遺族）得持證向
市縣聯合社或全國聯合社設立之分社或供銷部購買貨品。全聯社係全國各級合作社之
聯合組織，原告為其社員社，持全聯社證件者進入原告賣場購貨乃屬合法行為，何庸
置疑？被告未深究合作社法令在先，以錯誤之認知推斷原告有容許一般民眾購物之結
論，實犯邏輯之繆誤，並不足採信。二、復按公務員執行公務，應重公正、客觀、誠
信原則，不得以詐欺、引誘或其他不正當方法故入人罪，否則即違程序正義，人民之
權益無法確保。查被告人員於八十四年七月六日至原告衛民社及中華社調查，均遭驗
證人員以未持有證件拒絕其入場，惟調查人員仍假意忘記攜帶證件央求，並趁購物人
潮混入賣場，有驗證人員陳櫻枝之報告可證。八十五年一月十一日被告另派人員至原
告處調查，因原告嚴格驗證而無法入場，乃重施故計混入，亦有驗證人員康秀珍之報
告可稽。觀上述取證過程，被告人員明顯以詐欺不正當方法故入人罪，實難使人甘服
。按原告自始即依規定設置驗證人員，對未持有證件者一律不准入場，亦因驗證嚴格
，經常與未持證件者發生糾紛爭吵。被告以不正當方式取證，並趁原告經理丁忠蓀不
究實情，在急迫且無經驗情況下要求其簽名具結，調查程序明顯具有重大瑕疵，豈可
持為裁罰證據？三、再按被告認定原告違反公平交易法第二十四條：「除本法另有規
定者外，事業亦不為其他足以影響交易秩序之欺罔或顯失公平之行為」為由，科處原
告罰鍰，顯有違誤。查被告八十三年六月編印「認識公平交易法」（增訂二版）一書
第二十五至二十八頁「闡明公平交易法第二十四條之適用原則」，該段內容明確指明
對於事業之行為是否構成公平法第二十四條之欺罔或顯失公平行為係採二階段認定法
：(一)先自交易相對人間之交易行為觀察1.對交易相對人為欺罔行為2.對交易相對人為
顯失公平行為(1)強迫或煩擾交易相對人(2)對交易相對人濫用優勢地位(二)次從市場上之
效能競爭是受到侵害觀察1.榨取他人努力成果之行為2.破壞市場之行為Ａ、前揭法條
屬「不確定法律概念」，於適用法律時，須先將不確定的法律觀念，經過解釋並予以
具體化，原告之經營自始即無違反被告上列之解釋，何以仍被認定有違前揭法條？再
者，不確定法律概念僅用於法律的構成要件，而不包括法律效果部分，而在法律要件
中無裁量行為可言，對其適用上之違誤或瑕疪，自應受司法審查，被告執意以錯誤之
見解裁罰，有違民主法治國家依法行政原則。Ｂ、或謂原告因享有免稅待遇，如有對
非社員交易，即有違反公平交易法第二十四條之規定，姑不論此仍有爭議之見解，被
告於八十五年一月十一日前來復查前。八十四年九月一日起原告業已全面開立發票，
並針對台南市稅捐處錯誤認定下，針對所謂非社員繳納營業稅，既已納稅，與一般零
售業者已處於公平競爭地位，何以仍有違反公平交易法第二十四條情事，令人費解？
一般零售業者因繳稅，故無需驗證，消費合作社繳稅後仍須驗證，豈謂公平乎？此言
論果若成立，則公平交易委員會應更名為「不公平交易委員會」始符其實。四、綜上
論結，被告誤解合作社法令，並以故設陷阱方式取證，調查程序顯然非法並有重大瑕
疪，對原告之申辯避重就輕，違反判決應具理由之規定，其處分難謂合法，請將再訴
願、訴願決定及原處分均予撤銷，以維原告合法權益，實為德便等語。
被告答辯意旨略謂︰一、本件原告係依合作社法設立，並受政府委託辦理公教日常生
活必需品進貨、供貨事宜，而因政府之政策考量、進貨量大及風險低等有利因素，致
其進貨成本已較一般零售業者為低。查合作社法第七條及營業稅法第八條規定，合作
社於法定營業範圍內免稅，而合作社法施行細則第五條第二款復規定，其貨品銷售對
象則以社員為限。本件原告雖發有社員購買證並訂定防止公教員工日常生活必需品外
流實施規定，然被告前於八十四年七月六日派員至原告之營業所調查時，發現原告並
未確實查驗社員購買證，不僅違反前開合作社法及其自訂之防止福利品外流實施規定
，且因其驗證不實，銷售對象擴及一般消費者，其經營本質實已變相為一般零售，使
其經營範圍擴大至原登記許可之營業範圍之外，對一般零售業者形成不公平競爭，足
以影響交易秩序，顯已違反公平交易法第二十四條之規定，經被告於八十四年十二月
四日以公處字第一六三號處分書命其停止前開行為在案。經查原告於接獲前開處分
書後就處分書之內容並無爭執，亦未於法定不變期間內提起訴願，是前開處分已經確
定。而本件原處分係被告依公平交易法第四十一條後段規定，對原告逾期仍不停止其
行為所為之處分，今原告仍繼續針對已經確定之公處字第一六三號處分書之內容為
爭執，實無理由。況查被告人員八十四年七月六日訪查當日作成之訪查紀錄表末已有
經原告之現場負責人簽名，且原告代表於同年月二十四日至被告陳述時，亦自承訪查
當日之驗證不實情事係因驗證員之個人疏失所致，而其所提陳櫻枝之報告書係製作於
八十五年七月二日，時隔近一年，顯屬為圖卸責而於事後補作，應非可採。二、被告
係因另獲檢舉原告有驗證不實情事，乃於八十五年一月十一日再次前往原告之營業場
所複查其驗證情形，發現原告並未依被告前開公處字第一六三號處分書主文所示「
於處分書送達之次日起，應立即停止系爭足以影響交易秩序之顯失公平行為。」，此
由被告訪查人員於當日作成且經原告現場負責人簽名之訪查紀錄表中載明「一、以一
般民眾身分進入購物，無被要求出示購買證並接受驗證。（本會人員以無該聯社購買
證身分進入購買，驗證員無要求提示購買證）」、「二、．．．(一)有設入場管理員作
驗證工作；(二)有十七人進入購物，有十五人出示購物證並接受驗證，有二人並未出示
購物證且亦未接受驗證，惟持證者之中發現有持國軍義務役官兵眷補證以及全聯社購
買證者，驗證員亦讓其進入購買。」及同年二月五日原告代表至被告處之陳述紀錄載
明「：因新驗證人員誤為是社員眷屬而予放行。今後一定會要求嚴格驗證，絕不會再
發生類似情形。」，是綜合前揭訪查紀錄表及陳述紀錄內容，原告於經被告處分後仍
有未確實查驗社員購買證情事，變相對非社員之一般民眾經營零售業務之足以影響交
易秩序之顯失公平行為。被告依公平交易法第四十一條後段之規定，繼續命原告停止
前開行為，並處原告新台幣三十萬元罰鍰，當無違法或不當之處。至於原告為全聯社
之社員社，持全聯社購買證者可進入其營業所購物等情，本非原處分非難重點，亦不
影響原告未確實執行驗證工作之違法事實存在。至原告以其員工康秀珍八十五年七月
二日所作之報告書主張其自始嚴格實施驗證措施，並無驗證不實情事，顯屬事後補作
冀圖卸責之詞，應不足採。三、綜上所陳，本件訴訟為無理由，請准予將原告之訴駁
回等語。
　　理  由
原告之代表人原為甲○○，現變更為陳天寶，並已由其承受訴訟，於法並無不合，合
先明。
按「除本法另有規定者外，事業亦不得為其他足以影響交易秩序之欺罔或顯失公平之
行為。」「公平交易委員會對於違反本法規定之事業，得限期命其停止或改正其行為
；逾期仍不停止或改正其行為者，得繼續限期命其停止或改正其行為，並按次連續處
新台幣一百萬元以下罰鍰，至其停止或改正為止。」為公平交易法第二十四條及第四
十一條所明定。本件原告被檢舉未依規定檢查購物證，致任何人均得進入購物，其以
低廉之公教福利品對非社員進行交易，造成什貨店及一般超市無法生存，經被告調查
結果，以原告違反公平交易法第二十四條規定，於八十四年十二月四日以公處字第
一六三號處分書，命原告自處分書送達之次日起，立即停止未確實查驗社員購買證，
變相對非社員之一般民眾經營零售業務，對一般零售業者顯失公平，足以影響交易秩
序之行為。嗣原告被檢舉仍有上開情事，經被告調查屬實，乃以八十五年六月七日
公處字第○九二號處分書，處原告罰鍰三十萬元，並命原告自處分書送達之次日起，
應立即停止未確實查驗社員購買證，變相對非社員之一般民眾經營零售業務，對一般
零售業者顯失公平，足以影響交易秩序之行為。原告不服，循序提起行政訴訟，主張
：被告於八十五年一月十一日派員制作之訪查紀錄，有重大瑕疵，不足為科罰之準據
；被告以不正當方式取證，並趁原告經理丁忠蓀不究實情，在急迫且無經驗情況下簽
名具結，調查程序有重大瑕疵；原告自八十四年九月一日業已全面開立發票，並針對
台南市稅捐處錯誤認定，對所謂非社員繳納營業稅，既已納稅，與一般零售業者已處
於公平競爭地位，不違反公平交易法第二十四條規定云云。惟查，本件原告係依合作
社法設立之法人，發有社員購買證並訂有防止公教員工日常必需品外流實施規定，被
告前於八十四年七月六日派員至原告之營業所調查時，發現原告並未確實查驗社員購
買證，認原告不僅違反前開合作社法及其自訂之防止公教員工日常必需品外流實施規
定，且因其驗證不實，銷售對象擴及一般消費者，其經營本質實已變相為一般零售，
使其經營範圍擴大至原登記許可之營業範圍之外，對一般零售業者已形成不公平競爭
，足以影響交易秩序，有違反公平交易法第二十四條之規定，乃於八十四年十二月四
日以公處字第一六三號處分書命其停止足以影響交易秩序之顯失公平行為，該處分
書於八十四年十二月六日送達原告，有掛號郵件收件回執附於原處分卷可按，原告對
此處分未聲明不服提起行政救濟而告確定，嗣被告於八十五年一月十一日派員複查，
訪查人員以一般民眾身分進入購物，未被要求出示購買證，此外發現有十七人進入購
物，其中十五人出示購物證並接受驗證，惟仍有二人未出示購物證亦未接受驗證，而
持證者中有持國軍義務役官兵眷補證及全聯社購買證者；驗證人員亦讓其進入購物，
有當日原告經理丁忠蓀簽名之訪查紀錄附於原處分卷可按，且丁忠蓀及李敬泰於八十
五年二月五日受原告委任為代理人前往被告處陳述：「因新驗證人員經驗不足，將貴
會人員誤為是社員眷屬而予以放行，今後一定會要求嚴格驗證，絕不會再發生類似情
形。」足證原告於收受前開命其停止足以影響交易秩序之顯失公平行為之處分後，確
仍有未確實查驗社員購買證，變相對非社員之一般民眾經營零售業務，對一般零售業
者顯失公平，足以影響交易秩序之行為，參諸丁忠蓀於查訪紀錄簽名及其後之陳述誠
難謂其於訪查紀錄表受訪單位負責人（或現場管理人員）欄簽名係處於不究實情，急
迫且無經驗情況下所為，亦不得謂八十五年一月十一日之訪查紀錄與事實有何不符或
有何重大瑕疵。又縱使持有全聯社購買證者得進入原告處購物，原告仍有其他未確實
查驗社員購買證之事實，並不因之而免責。至原告主張稅捐機關指其對非其社員銷售
貨品，其自八十四年九月一日起全面開立發票，並繳納稅，與一般零售業者已處於公
平競爭地位，不違反公平交易法第二十四條規定云云。惟原告係依合作社法設立之法
人，並受行政院人事行政局及教育部委辦公教日常生活必需品進貨、供貨事宜，因具
有進貨量大及風險低等有利因素，致其進貨成本較低，且依合作社法第七條及營業稅
法第八條規定，免徵所得稅及營業稅，銷售貨品對象必須限於社員，方可享有免稅之
優惠，原告發有社員購買證並訂有防止公教員工日常必需品外流實施規定，卻未確實
查驗，其前開主張，自不足採；原告所提出陳櫻枝、康秀珍報告影本並不足以證明原
告之代理人丁忠蓀、李敬泰所為前開陳述以及八十五年一月十一日查訪紀錄，與事實
不符。綜上所述，原告所訴各節，核無可採。被告科處原告罰鍰三十萬元，並命原告
自處分書送達之次日起，應立即停止未確實查驗社員購買證，變相對非社員之一般民
眾經營零售業務，對一般零售業者顯失公平，足以影響交易秩序之行為。揆諸首揭規
定，並無違誤，一再訴願決定遞予維持，亦無不合，原告起訴意旨，難謂有理，應予
駁回。
據上論結，本件原告之訴為無理由，爰依行政訴訟法第二十六條後段，判決如主文。
中    華    民    國     八十七      年      六      月      十九       日
                    行 政 法 院 第 五 庭
                                審 判 長 評  事      葉  振  權
                                         評  事      藍　獻　林
                                         評  事      沈  水  元
                                         評  事      林  清  祥
                                         評  事      劉  鑫  楨
右  正  本  證  明  與  原  本  無  異
                                         法院書記官  彭  秀  玲
中    華    民    國     八十七      年      六      月     二十三      日
